臺灣高等法院臺中分院民事判決　96年度再易字第20號
再審原告　乙○○
再審被告　甲○○
上列當事人間拆屋還地事件，再審原告對於中華民國96年2月14
日本院95年度上易字第260號確定判決提起再審，判決如下：
    主  文
再審之訴駁回。
再審訴訟費用由再審原告負擔。
    事實及理由
一、按再審之訴，應於30日之不變期間內提起，前項期間，自判
    決確定時起算，判決於送達前確定者，自送達時起算，民事
    訴訟法第500條第1項、第2項前段定有明文。經查本院前審
    95年度上易字第260號民事事件，於民國（下同）96年2月14
    日判決後，並於96年3月3日送達再審原告，有送達證書附卷
    可稽，則再審原告於96年4月2日向本院提起再審之訴，並未
    逾30日之不變期間，於法尚無不合，應予准許。
二、次按再審之訴，顯無再審理由者，得不經言詞辯論，以判決
    駁回之。民事訴訟法第502條第2項定有明文。
三、本件再審原告主張：本件確定判決有民事訴訟法第496條第l
    項第l款、第2款、第12款、第13款再審起訴事由，茲一一析
    述於后：
（一）兩造不爭事實之一
      （95年度上易字第260號）鈞院前案及第一審（94年度訴
      字第204號）判決共同認定事實「... 依兩造前於85年9月
      12日在台灣高等法院85年度上字第809號請求履行契約事
      件中，就兩造共有之重測前坐落苗栗縣銅鑼鄉○○○段23
      9、239-2地號土地所為分割和解內容所示，兩造共有之前
      開土地靠東南側面積321平方公尺部分全分歸原告取得，
      靠西北側面積731平方公尺土地則分歸被告取得... 」、
      「... 本件重測前坐落苗栗縣銅鑼鄉○○○段239、239-2
      地號土地原係原告所有，經兩造於80年間買賣，於85年間
      履行買賣契約而分割，由原告分得重測前同地段239-7、2
      39-8地號土地，並由被告分得重測前同地段239、239-2地
      號土地。嗣於94年2月16日辦理地籍圖重測，原告所有土
      地變更為苗栗縣銅鑼鄉○○段497、498地號土地，被告所
      有土地則變更為苗栗縣銅鑼鄉○○段499、500地號土地」
      。
   1、系爭土地重測後登記為再審被告所有，重測前非239-2地
      號土地部分，重測前但其上原有再審被告所有之廚房，再
      審被告於85年12月間將系爭土地上之廚房拆除，再審原告
      嗣即於系爭土地上興建二層鋼架鐵皮倉庫，並占有使用迄
      今之事實，為兩造所不爭執，並有再審被告在前審所提上
      地登記謄本、地籍圖謄本及現場照片等件附卷可憑。
   2、由上得知依和解筆錄，再審被告分得面積係321平方公尺
      ，且該321平方公尺範圍係北邊由重測前未登錄土地之道
      路與239地號地臨界址往南平行移動，西邊由附圖上3至4
      點往右延長到與毗鄰同段239-3地號界址線，故再審被告
      原占用到毗鄰同段239-3地號土地之房屋（即再審被告所
      有之房屋廚房），始會在依和解筆錄辦理土地分筆作業之
      後，在苗栗縣銅鑼地政事務所85年12月4日所埋設界樁後
      ，自動拆除交於再審原告，此有苗栗縣銅鑼地政事務所85
      年12月4日所埋設界樁土地複丈成果圖為證，是再審被告
      稱不知悉而未加以阻止，乃狡辯不足採，而上開和解筆錄
      、辨理分筆土地登記後之土地登記謄本與再審被告拆除廚
      房之時間次序等事證在前案卷內可查，卻為前審法院所未
      採，足以影響到再審原告權益，故有民事訴訟法第496條
      第l項第l、12、l3款再審事由。
（二）兩造不爭事實之二
   1、重測前239地號土地與同段238-20、238-21地號土地間之
      未登錄地之道路寬係2公尺，此有重測前地籍圖為證，但
      因為不方便鄉○○○○○道路兩旁民眾自行捐地拓寬道路
      為3公尺，故再審原告79年2月l9日買土地239地號土地時
      ，該239地號土地即有約1公尺為現況道路所佔用。
   2、兩造85年度上字第809號和解筆錄所準據之附圖，係苗栗
      縣銅鑼地政事務所據台灣高等法院85年7月29日院民信字
      第0223號函所製作成果圖，依該成果圖所示比例尺：1200
      分之l。
   3、且239地號土地與上方同段238-20、238-21地號上地中間
      係一條未登錄土地之道路，該道路寬度經以比例尺1200分
      之l予以測量係2公尺，換言之239地號分割出239-7地號土
      地與北邊同段238-20、238-21地號土地之相距為2公尺，
      以上有和解筆錄之附圖為證。但查重測後本件239-7地號
      土地與238-20、238-21地號土地之間未登錄土地之道路寬
      度，依苗栗縣銅鑼地政事務所94年6月30日地籍圖謄本比
      例尺為500分之l計算為3公尺，顯然將再審被告之土地往
      後移l公尺而侵占到重測後同段495地號，前審再審原告及
      法院所未查覺，有民事訴訟法第496條第l項第l、12、13
      款再審事由。
四、所謂適用法規顯有錯誤者，不包括漏未斟酌證據及認定事實
    錯誤之情形在內（最高法院63年台上字第880號判例參照）
    。故民事訴訟法第496條第1項第1款所謂適用法規顯有錯誤
    ，係指確定判決所適用之法規，顯然不合於法律規定，或與
    司法院現尚有效及大法官會議之解釋，或最高法院現尚有效
    之判例顯然違反者而言（最高法院60年台再字第170號判例
    參照）。經查，再審原告所提之再審理由均係指摘原確定判
    決有漏未斟酌之證據、認定事實錯誤等等情事，揆諸上開判
    例要旨，均非適用法規顯有錯誤之情形，是再審原告執此認
    原確定判決有適用法規錯誤云云，自有未合。
五、民事訴訟法第496條第1項第12款所謂當事人發現就同一訴訟
    標的在前已有和解，或得使用該和解者，係指同一當事人間
    同一訴訟標的，在前訴訟程序事實審之言詞辯論終結前不知
    已有和解，現始知之，或雖知有此而不能使用，現得使用者
    而言（最高法院76年台上字第1839號判決參照）。經查，本
    件再審原告與再審被告係拆屋還地事件，原確定判決命再審
    原告應拆除系爭土地上之鐵皮倉庫，而兩造前於臺灣新竹地
    方法院85年度上字第809號係履行契約事件，該事件經兩造
    和解，和解筆錄內容係記載關於兩造共有土地歸屬何人之情
    形，由此觀之，前後兩訴訟事件，訴訟標的並非一致，是再
    審原告主張原確定判決有民事訴訟法第496條第1項第12款再
    審事由，顯不可採。
六、民事訴訟法第496條第1項第13款所謂當事人發見未經斟酌之
    證物或得使用該證物者，係指前訴訟程序事實審之言詞辯論
    終結前已存在之證物，因當事人不知有此，致未經斟酌現始
    知之者而言，若其證據在前訴訟程序中業已提出，經法院審
    核不予採取者，自不得據為再審之理由（最高法院91年台聲
    字第358號裁定參照）。又倘當事人早知有此證物得使用而
    不使用，即無所謂發見，自不得以之為再審理由（最高法院
    87年台上字第1160號判決參照）。經查，兩造於85年間之和
    解筆錄、辦理分筆土地登記後之土地登記謄本與再審被告拆
    除廚房之時間次序等事證，均業經原確定判決法院審核後，
    而不予採取，依上揭裁定要旨，再審原告自不得執此為提起
    再審之事由；關於苗栗縣銅鑼地政事務所85年12月4日所埋
    設界樁土地複丈成果圖部分，再審原告雖曾於前訴訟第一審
    程序提出該圖（見苗栗地院94訴字第204號卷第92頁），惟
    遍查前訴訟程序全部卷宗，均未見再審原告對此圖有何主張
    ，此屬於同條第1項但書所謂知其事由而不為主張，即再審
    原告早知有此證物，得使用而不使用，依上開判決要旨，自
    不得以之為再審理由。
七、提起再審之訴，應依民事訴訟法第501條第1項第4款表明再
    審理由，及關於再審理由並遵守不變期間之證據，此為必須
    具備之程式。所謂表明再審理由，必須指明確定判決有如何
    合於法定再審事由之具體情事始為相當，倘僅泛言有何條款
    之再審事由，而無具體情事者，仍難謂已合法表明再審事由
    。既未合法表明再審事由，即為無再審之事由，性質上無庸
    命其補正（最高法院61年台再字第137號判例參照）。經查
    ，再審被告僅泛言原確定判決有民事訴訟法第496條第1項第
    2款再審事由，惟未指明原確定判決有何判決理由與主文顯
    有矛盾之具體情事，依上開判例要旨，再審被告執此為再審
    事由，於法不合。
八、再審原告陳稱苗栗縣銅鑼地政事務所94年6月30日地籍圖謄
    本，顯然將再審被告之土地往後移l公尺而侵占到重測後同
    段495地號，前審再審原告及法院所未查覺云云，惟查，重
    測後同段495地號土地之所有人並非再審原告，亦非再審被
    告，有本院函調之土地登記簿謄本在卷可稽，則是否侵占同
    段495號地號土地，與本件訴訟無關，自不得執此謂有民事
    訴訟法第496條第l項第l、12、13款再審事由。
九、綜上所述，再審原告主張原確定判決有民事訴訟法第496條
    第1項第1款、第2款、第12款、第13款之再審理由，並不可
    取，其據以提起本件再審之訴，為不合法或無理由，應予駁
    回。
據上論結，本件再審之訴為不合法或顯無理由，爰不經言詞辯論
，依民事訴訟法第502條第2項、第78條，判決如主文。
中　　華　　民　　國　　96　　年　　5 　　月　　28　　日
                  民事第二庭    審判長法　官  童有德
                                      法　官  謝說容
                                      法　官  蔡秉宸
以上正本係照原本作成。
不得上訴。
                                      書記官　洪麗華
中　　華　　民　　國　　96　　年　　5 　　月　　29　　日
                                                      Ｃ
